【裁判字號】    89,訴,859
【裁判日期】    891002
【裁判案由】    重利
【裁判全文】
臺灣板橋地方法院刑事判決                          八十九年度訴字第八五九號
    公  訴  人  臺灣板橋地方法院檢察署檢察官
    被      告  丙○○
    選任辯護人  阮祺祥律師
右列被告因常業重利案件，經檢察官提起公訴（八十九年度偵字第三四一三號），乙○判決如左：
    主  文
丙○○連續乘他人急迫，貸以金錢，而取得與原本顯不相當之重利，處有期徒刑參月
；又以加害生命、身體、財產之事恐嚇他人，致生危害於安全，處有期徒刑柒月，應
執行有期徒刑捌月。
    事  實
一、丙○○基於概括犯意，乘己○○為兌現支票急迫需用金錢之際，連續於附表一所
    載時間，在臺北縣板橋市○○路○段三三號一樓，以每借新臺幣（下同）十萬元
    ，十天為一期，利息一萬二千元（即月利率百分之三十六），並以預扣一期利息
    之方式，多次貸予己○○金錢，己○○並於借款同時按約定清償日開立發票日與
    清償日相同之支票作為清償擔保，丙○○前後藉此獲取與原本顯不相當之重利（
    己○○借款、簽發支票及支付利息情形詳見附表一所示）。而丙○○因己○○未
    如期償還借款及支付利息，除要求己○○簽發交付附表二（乙）編號一、二之本
    票做為擔保及債權憑證外，另基於恐嚇危害他人生命、身體、財產安全之犯意，
    於八十九年二月間某日及同年二月三日，接續以撥打己○○家中（０２）000
    00000電話對己○○配偶甲○○恐嚇稱：要放火燒房子及對小孩不利，及在
    己○○位於臺北縣樹林市○○街一○一巷九號二樓住所，對甲○○恐嚇稱：不還
    錢，我交給別人處理，一隻腳三十萬元等語，致甲○○心生畏懼，危害於甲○○
    及其家人生命、身體、財產安全。嗣於八十九年二月九日十一時許，己○○之兄
    戊○○取出附表二（丙）所示土地及建築改良物所有權狀，交付予丙○○為還款
    保證，再於同日十六時五十分許，陪同丙○○前往找尋己○○時，因己○○之夫
    甲○○報警處理，警方於台北縣樹林市鎮○街二五號前，當場查獲丙○○，並自
    其駕駛之車號Ｗ二－五八八八號自用小客車內扣得附表二所示支票、本票及土地
    、建築改良物所有權狀等物，乃查出上情。
二、案經臺北縣警察局樹林分局報請台灣台北地方法院檢察署檢察官偵查起訴。
    理  由
一、訊據被告丙○○矢否認右開重利及恐嚇危害安全等犯行。辯稱：當時是己○○說
    要投資鴻福基金，伊才借錢給己○○，己○○並無急迫、輕率、無經驗之情形，
    而伊亦主動將二張利息支票還給己○○，足見伊並無獲取重利之行為。而伊亦未
    曾恐嚇甲○○或己○○家人，因己○○跟別人借錢，還由伊幫忙背書，伊當然急
    著找己○○要錢，己○○家人可作證云云。
二、惟查：
（一）被告趁人急迫，貸以金錢而取得與原本顯不相當重利之犯罪事實業經被害人己○○指證綦詳，其於警訊時指稱：「（為何借錢？所借款項何用途？為何明知
      利息高還要借款？目前共欠多少本金及利息？何人介紹？）因為當時我為了兌
      現支票，才會一時情急借高利貸，我現在欠丙○○本金加利息共有一百四十萬
      左右。台北國際商業銀行八張、台北銀行板橋分行支票乙張，及工商本票二張
      均是我開立，並交予丙○○，另土地所有權狀二張是戊○○交給他的。（你為
      何要開立本票及工商本票給予丙○○？）因為當初是用來向張員借貸支借現金
      ，所以才開立用以擔保抵押。（利息如何計算？清償日期幾天？有無預扣利息
      ？請詳述之？）利息是以每十萬元為單位，再以每十天為一期，每期利息一萬
      二千元，償還日期為票面所開立之兌現日，有預扣一期利息。票號ＱＣ000
      0000號、面額二十萬元，我是在八十八年十一月二十日開立，曾預扣利息
      二萬四千元，丙○○實付十七萬六千元，另我於八十八年十二月九日、十八日
      、二十七日及八十九年一月六日分別支付利息二萬四千元，連同預扣之利息共
      計付十二萬元。票號ＱＣ0000000號支票、面額十萬元，我是在八十八
      年十一月二十日所開立，並預扣利息一萬二千元，實借八萬八千元，另分別於
      八十八年十二月八日、十七日、二十七日及八十九年一月六日分別各付利息一
      萬二千元，連同預扣利息共計六萬元。票號ＱＣ0000000號、面額二十
      七萬元，是在八十八年十一月二十一日開立，並預扣利息三萬二千四百元，實
      借二十三萬七千六百元，另分別於八十八年十二月九日、十八日、二十七日及
      八十九年一月六日支付利息三萬二千四百元，連同預扣利息共支付利息十六萬
      二千元。票號ＱＣ０４４２０、面額十萬元，是在八十八年十一月二十二日開
      立，預扣利息一萬二千元、實借八萬八千元，另分別於八十八年十二月十日、
      二十日、二十九日、八十九年一月七日，分別各支付利息一萬二千元，連同預
      扣利息共計六萬元。票號ＱＣ0000000號、面額八萬元，是在八十八年
      十一月二十二日開立。預扣利息九千六百元，實借七萬零四百元，另分別於八
      十八年十二月十日、二十日、二十九日，及八十九年一月七日各分別支付利息
      八千零六百元，連同預扣利息共支付四萬八千元。ＱＣ0000000號、面
      額二十二萬五千元，是於八十八年十一月二十三日開立，預扣利息二萬七千元
      、實借十九萬八千元，並分別於八十八年十二月十一日、二十日、二十九日及
      八十九年一月七日分別付利息二萬七千元，連同預付利息共付十三萬五千元。
      票號ＱＣ0000000號、面額十一萬三千六百元，是於八十八年十二月九
      日開立，預扣利息一萬三千六百三十二元，實借九萬九千九百六十八元，另分
      別於八十八年十二月二十七日、八十九年一月六日分別各支付一萬三千六百三
      十二元，連同預付利息共支付四萬零八百九十六元。票號ＱＣ0000000
      號、面額八萬六千元是於八十八年十二月十一日開立，預扣利息一萬零三百二
      十元，另分別於八十八年十二月二十九日及於八十九年一月七日各支付利息一
      萬零三百二十元，連同預付利息計支付三萬零九百六十元。票號ＰＣ0000
      000號、面額十萬元，是於八十八年十二月二十八日開立，預扣利息一萬二
      千元，另分別於八十九年一月六日、十六日各支付利息一萬二千元，連同預扣
      利息共支付三萬六千元。另工商本票二張是我於八十九年一月十五日以後開立
      ，面額各為五十七萬元及一百八十四萬元。」等語（見偵查卷第九頁背面、第
      十二頁正面、背面、第十三頁正面、背面警訊筆錄）。其於偵訊時指稱：（如
      何向丙○○借錢？）經過朋友介紹認識丙○○，陸續向他借十幾次，由丙○○
      打電話聯絡我，都約在板橋市○○路○段三十三號一樓，把錢交給我，本金部
      分如卷附支票，我先生甲○○及我本人開的，利息每十萬元十天一期一萬二千
      元。」（見偵查卷第六十二頁背面偵訊筆錄）。
（二）觀己○○對借款經過指訴明確，並有如附表二（甲）編號一至九、（乙）編號
      一、二所示之本票及支票等物扣案足資佐證。再參以被告於警訊時亦供稱：「
      她（指己○○）是透過一位胡先生介紹認識的，大約從八十八年十一月份開始
      開支票向我借錢，每借十萬元，我每十天收取一萬二千元利息，每個月收三萬
      六千元，被警方查獲之支票是己○○所開立的台北國際商業銀行新莊分行、票
      號ＱＣ0000000－00、ＱＣ0000000－３４共八張，另台北銀
      行板橋分行票號ＰＣ0000000號一張，面額共一百三十三萬四千六百元
      。至八十九年一月十五日他就不曾支付利息，我總共收取五十一萬五千九百零
      四元利息。八十九年一月五日、面額五十七萬元之本票是我退還己○○未兌現
      之支票再加上利息，另一張是她向我借款加上的總數額做憑證，這二張本票日
      期、金額均是己○○自己填寫的。」等語（見偵查卷第六頁背面、第七頁正面
      警訊筆錄），於偵訊時供稱：「（何時經營地下錢莊？）八十八年十月開始，
      沒有固定地點，都是用行動電話聯絡。有借給己○○一百三十三萬元，利息以
      十萬元計算，每十天付一萬二千元。」等語（見偵查卷第三十四頁背面偵訊筆
      錄），足見被告確有如附表一所列模式，連續在臺北縣板橋市○○路○段三三
      號一樓，以每借十萬元，每十天為一期，利息一萬二千元（月利率百分之三十
      六），並以預扣一期利息之方法，多次貸與己○○金錢，己○○並於借錢同時
      按清償日開立發票日同清償日之支票作為清償擔保，丙○○前後收取利息達五
      十一萬五千九百零四元無誤。
（三）而被害人己○○既為求支票兌現，在情急之下，以月利率高達百分之三十六之
      利率向被告借款並支付利息，其利率約定遠逾民法第二百零五條揭示「約定利
      率超過周年百分之二十者，債權人對超過部分之利息無請求權」之最高利率限
      制，被害人己○○未能按期償還借款及支付利息時，更簽發附表二（乙）編號
      一、二之本票予被告做為債權憑證及擔保，被告顯係趁己○○急迫之機會，乃
      貸放現款收取與原本顯不相當之利息，其辯稱當時是己○○說要投資鴻福基金
      ，伊才借錢給己○○，己○○並無急迫、輕率、無經驗之情形，而伊亦主動將
      二張利息支票還給己○○，伊並無獲取重利之行為云云，純屬畏罪卸責之詞，
      不足採信，其重利犯行事證明確，堪以認定。
（四）另被告出言恐嚇危害被害人己○○之夫甲○○及其家人之事實，則經甲○○於
      警偵訊時陳述明確，其於警訊時稱：「警方查獲支票是我所有，我已經還給銀
      行，我太太又去領出來用，我原本不知情，直到地下錢莊小張（指丙○○）打
      （０２）00000000家中電話說要放火燒房子及對小孩不利，我才知道
      我太太向地下錢莊借錢。」，其於偵訊時稱：八十九年二月三日當天他（指丙○○）還在樹林市○○街住所威脅我說你不還錢，我交給別人處理，一隻腳三
      十萬元．．．．．．他有說要放火燒房子，我會害怕等語（見偵查卷第十七頁
      正面警訊筆錄、第六十三頁背面、第六十四頁背面偵訊筆錄）。以己○○於警
      訊時亦陳稱：他（指丙○○）以言詞恐嚇，如果我還不出來，要抓我家人砍掉
      他們的一條腿，每條可折三十萬元，且要放火燒我家，於偵訊中陳稱：我沒有
      感到害怕，只是要他好好講而已等情（見偵查卷第十頁正面警訊筆錄、第六十
      四頁背面偵訊筆錄）。證人戊○○於警訊時陳稱：我跟丙○○無任何財務糾紛
      ，只是我妹妹（己○○）向他借錢，他卻到我家恐嚇我及家人，於偵訊中稱：
      我沒有感到害怕，只是希望我妹妹好好跟他解決等情（見偵查卷第十五頁正面
      警訊筆錄、第六十四頁偵訊筆錄，四頁背面偵訊筆錄，被告恐嚇危害己○○、
      戊○○部分經檢察官以己○○、戊○○未生畏懼，未生危害於其等安全為由，
      處分不起訴在案）。足見甲○○所言應屬實情，被告確曾於八十九年二月間某
      日及同年二月三日，接續以撥打己○○家中（０２）00000000電話對
      己○○配偶甲○○恐嚇稱：要放火燒房子及對小孩不利，及在己○○位於臺北
      縣樹林市○○街一○一巷九號二樓住所，對甲○○恐嚇稱：不還錢，我交給別
      人處理，一隻腳三十萬元等語，致甲○○心生畏懼，危害於甲○○及其家人生
      命、身體、財產安全，被告辯稱未恐嚇甲○○云云，委無可採，其恐嚇危害他
      人生命、身體、財產安全之犯行，亦堪認定。
三、核被告所為係犯刑法第三百四十四條之重利罪、第三百零五條恐嚇危害生命、身
    體、財產安全罪。其先後連續多次利用己○○急迫機會貸款予己○○收取與原本
    顯不相當利息之犯行，時間緊接，所犯罪名相同，顯係出於概括犯意為之，為連
    續犯，應依刑法第五十六條之規定以一罪論，並加重其刑。被告所實施之恐嚇危
    害生命、身體、財產安全罪行，公訴人雖漏未於起訴書中論列所犯法條，惟已於
    起訴事實中敘明被告以電話對己○○之夫甲○○恐嚇稱：如不還錢，要燒房子、
    對其小孩不利等情，且乙○亦依偵查卷證資料，查明被告尚於八十九年二月三日
    ，在己○○位於臺北縣樹林市○○街一○一巷九號二樓住所，接續對甲○○恐嚇
    稱：不還錢，我交給別人處理，一隻腳三十萬元等語，致甲○○心生畏懼，危害
    於甲○○及其家人生命、身體、財產安全，是被告前開屬實質上一罪之恐嚇危害
    生命、身體、財產安全犯行應認為業經起訴及為起訴效力所及，乙○自應加以審
    究。又公訴人另以被告尚借款予友人丁○○二十萬元，同為每借十萬元，預扣利
    息一萬二千元，被告顯然借貸他人金錢小有名氣，而其預扣利息、要求填寫本票
    行為，均為制式化，被告係以此維生為由，認被告為犯刑法第三百四十四條之常
    業犯，應按同法第三百四十五條論罪云云。然查：刑法之常業犯為職業性犯罪，
    須行為人有賴犯罪維生之犯意及行為始能成立，本件被告借款予友人丁○○，並
    非趁丁○○急迫、輕率、無經驗之機會，亦未收得利息，被告該部分行為與犯刑
    法第三百四十四條、第三百四十五條常業重利罪之成立要件不合（理由詳後述）
    ，是以被告僅連續借款予己○○個人，非以經營業務形態借款予不特定多數人而
    收取重利。另被告於偵訊中供稱其以經營百貨行為業（見偵查卷第三十四頁背面
    偵訊筆錄），於乙○審理時亦提出營業證明，是以被告非以貸放款項收取重利之
    犯罪為謀生方式，而債權人於借款予債務人時，預扣利息，或要求債務人填寫本
    票、支票為借款擔保及憑證，為社會一般常見情形，亦難據此推定被告有常業犯
    意，公訴人認被告係犯刑法第三百四十五條之常業重利罪，起訴法條容有未洽，
    應予變更。被告所犯重利及恐嚇危害他人生命、身體、財產安全二罪，犯意各別
    ，行為互殊，應分論併罰。
四、爰審酌被告犯罪動機、目的、情節、貸放款項收取與原本顯不相當重利之獲利金
    額，及其於索債無著後出言恐嚇危害債務人，對被害人生計、生命、身體、財產
    安全所生危害及犯罪後態度等一切情狀，各量處如主文所示之刑，並定其應執行
    刑，以資懲戒。扣案附表二（甲）編號一至九，（乙）編號一、二所列支票及本
    票雖為被告犯本罪所得及所有之物，惟上開支票及本票為己○○向被告借款之清
    償擔保，亦為有效之有價證券，而被告與被害人己○○間之金錢消費借貸，僅超
    過年利率百分之二十部分之利息無請求權，及己○○得按民法第七十四條規定請
    求法院撤銷其法律行為或減輕其給付，非屬無效，故乙○認上開支票、本票無沒
    收之必要，不予諭知沒收。至於附表二（甲）編號十、十一之支票及（丙）編號
    一至四之土地、建築改良物所有權狀與被告所犯之本件之罪無關，並由檢察官及
    承辦員警於偵查階段發還發票人丁○○及權狀管領人戊○○領回，亦不予宣告沒
    收。
五、公訴意旨另稱：被告基於常業犯意，乘丁○○急迫需用金錢之際，於八十八年十
    一月二十四日、二十五日，在臺北市○○○路○段一○○號六樓，同以每借十萬
    元，預扣利息一萬二千元之方式，兩次貸與丁○○金錢，共達二十萬元，丁○○
    亦同時開立支票還款，丙○○並以此維生，認被告犯有刑法第三百四十五條常業
    重利罪。
六、按犯罪事實應依證據認定之，無證據不得推定其犯罪事實，刑事訴訟法第一百五
    十四條定有明文。又關於犯刑法第三百四十五條之常業重利罪，係以行為人以乘
    他人急迫、輕率或無經驗，貸以金錢或其他物品，而「取得」與原本顯不相當之
    重利為常業，為犯罪成立要件。故行為人若未趁人急迫、輕率、無經驗之際，貸
    予金錢或其他物品，或未收得利息，即與常業重利罪之要件不相當。本件借款人
    丁○○於警訊固陳稱曾向被告借款，但同時陳明：我還沒支付利息等語（見偵查
    卷第十八頁背面警訊筆錄），其於偵訊時亦陳稱：我很久以前認識丙○○，因臨
    時週轉向他借錢，八十八年十一月借二次，丙○○拿到我公司台北市○○○路○
    段一六六巷六樓給我，一次借二十萬元，一次借十六萬元，沒有講利息，他有跟
    我要錢，我請他吃飯，暫時沒錢還他，我並無受害等語（見偵查卷第四十三頁正
    面偵訊筆錄），是以被告借款予友人丁○○，並非趁丁○○急迫、輕率、無經驗
    之機會，亦未實際收得利息，其之行為與刑法第三百四十四條、第三百四十五條
    之常業重利罪之成立要件不符，而乙○亦查無其他積極證據足認被告係趁丁○○
    急迫、輕率、無經驗之機會，貸放款項予丁○○收取與原本顯不相當之重利，因
    按公訴意旨，被告上開被訴罪行與本件成立之重利罪有裁判上一罪關係，故不另
    為無罪諭知。
據上論斷，應依刑事訴訟法第二百九十九條第一項前段、第三百條，刑法第五十六條
、第三百四十四條、第三百零五條、第五十一條第五款、罰金罰鍰提高標準條例第一
條前段判決如主文。
本案經檢察官呂永魁到庭執行職務。
中    華    民    國      八十九        年      十      月    二        日
                                  臺灣板橋地方法院刑事第四庭
                                  法  官  陳  恒  寬
右正本證明與原本無異
如不服本判決應於送達後十日內向乙○提出上訴狀
                                          書記官  葉  瑩  庭
中    華    民    國      八十九        年      十      月    五        日
附錄本案論罪科刑法條全文
刑法第三百四十四條
乘他人急迫、輕率或無經驗，貸以金錢或其他物品，而取得與原本顯不相當之重利者
，處一年以下有期徒刑、拘役或科或併科一千元以下罰金。
刑法第三百零五條
以加害生命、身體、自由、名譽、財產之事恐嚇他人，致生危害於安全者，處二年以
下有期徒刑、拘役或三百元以下罰金。
附表一
編號 犯罪態樣
一、 己○○交付附表二（甲）編號一支票予被告，被告預扣利息二萬四千元，實付
     十七萬六千元，己○○於八十八年十二月九日、十八日、二十七日及八十九年
 一月六日分別支付利息二萬四千元，連同預扣之利息共計付十二萬元利息予被
     告。
二、 己○○交付附表二（甲）編號二支票予被告，被告預扣利息一萬二千元，實付
     八萬八千元，己○○另分別於八十八年十二月八日、十七日、二十七日及八十
     九年一月六日各付利息一萬二千元，連同預扣利息共計付六萬元利息予被告。
三、 己○○交付附表二（甲）編號三之支票予被告，被告預扣利息三萬二千四百元
     ，實付二十三萬七千六百元，己○○另分別於八十八年十二月九日、十八日、
     二十七日及八十九年一月六日各支付利息三萬二千四百元，連同預扣利息共支
     付利息十六萬二千元予被告。
四、 己○○交付附表二（甲）編號四之支票予被告，被告預扣利息一萬二千元、實
     付八萬八千元，己○○另分別於八十八年十二月十日、二十日、二十九日、八
     十九年一月七日各支付利息一萬二千元，連同預扣利息共支付六萬元利息予被
     告。
五、 己○○交付附表二（甲）編號五支票予被告，被告預扣利息九千六百元，實付
     七萬零四百元，己○○另分別於八十八年十二月十日、二十日、二十九日，及
     八十九年一月七日各支付利息八千零六百元，連同預扣利息共支付四萬八千元
     利息予被告。
六、 己○○交付附表二（甲）編號六支票予被告，被告預扣利息二萬七千元、實借
     十九萬八千元，己○○並分別於八十八年十二月十一日、二十日、二十九日及
     八十九年一月七日各付利息二萬七千元，連同預付利息共支付十三萬五千元利
     息予被告。
七、 己○○交付附表二（甲）編號七支票予被告，被告預扣利息一萬三千六百三十
     二元，實付九萬九千九百六十八元，己○○另分別於八十八年十二月二十七日
     、八十九年一月六日分別各支付一萬三千六百三十二元，連同預付利息共支付
     四萬零八百九十六元利息予被告。
八   己○○交付附表二（甲）編號八支票予被告，被告預扣利息一萬零三百二十元
     ，己○○另分別於八十八年十二月二十九日及於八十九年一月七日各支付利息
     一萬零三百二十元，連同預付利息計支付三萬零九百六十元利息予被告。
九   己○○交付附表二（甲）編號九支票予被告，被告預扣利息一萬二千元，己○○另分別於八十九年一月六日、十六日各支付利息一萬二千元，連同預扣利息
     共支付三萬六千元利息予被告。
備註：己○○向被告借款日均為票載發票日前十日
附表二
甲、支票部分
編號    票據號碼         發票日    金額（新台幣）  發票人  付款人
一   ＱＣ0000000  0十八年  二十萬元        甲○○  台北國際
                         十一月二                          商業銀行
                         十日                              新莊分行
二   ＱＣ0000000  0十八年  十萬元              均同右
                         十一月二
                         十九日
三   ＱＣ0000000  八十八年  二十七萬元          均同右
                         十一月三
                         十日
四   ＱＣ0000000  0十八年  十萬元              均同右
                         十二月一
                         日
五   ＱＣ0000000  同右      八萬元              均同右
六   ＱＣ0000000  八十八年  二十二萬五千元      均同右
                         十二月二
                         日
七   ＱＣ0000000  八十八年  十一萬三千六百元    均同右
                         十二月十
                         八日
八   ＱＣ0000000  八十八年  八萬六千元          均同右
                         十二月二
                         十日
九   ＰＣ0000000  八十九年  十萬元         己○○   台北銀行板橋
                         一月二十                          分行
                         四日
十   ＥＵ0000000  0十八年  十六萬元       丁○○   彰化銀行東台
                         十一月二                          北銀行
                         十四日
十一 ＥＵ0000000  0十八年  二十萬元         均同右
                         十一月二
                         十五日
備註：右開編號十、十一支票合計二紙已由檢察官發交丁○○領回
乙、本票部分
編號   發票人    發票日               到期日               金額（新台幣）
一     己○○    八十九年一月五日    八十九年二月五日      五十七萬元
二    同右      八十九年十二月五日   八十九年一月五日      一百八十四萬元
丙、土地、建築改良物所有權狀
編號  建物門牌號碼及土地地號                             所有人
一    台北縣板橋市○○路○段二八三巷十三       戊○○（應有部分二分之一）
      （建號２５９）
二    同右                                     童陳月雲（應有部分二分之一?
三    台北縣板橋市○○段地號一一一七號         戊○○（應有部分六分之一）
四    同右                                     童陳月雲
備註：右開土地及建築改良物所有權狀合計四紙由警發交戊○○領回


司法院資訊處製作；財團法人民間司法改革基金會備份。
